臺灣高等法院民事判決　　　　　　　　 100年度再易字第39號
再審原告　　國泰人壽保險股份有限公司
法定代理人　蔡宏圖　同上
訴訟代理人　賴盛星律師
再審被告　　曾重新
上列當事人間清償借款事件，再審原告對於中華民國100年3月29
日本院100年度上易字第35號確定判決提起再審，本院於100年7
月12日言詞辯論終結，判決如下：
    主      文
再審之訴駁回。
再審訴訟費用由再審原告負擔。
    事實及理由
壹、程序方面：
    按「再審之訴，應於三十日之不變期間內提起。前項期間，
    自判決確定時起算，判決於送達前確定者，自送達時起算」
    ，民事訴訟法第500條第1、2項定有明文。本件再審原告對
    本院100年度上易字第35號（下稱原確定判決）提起再審之
    訴，經本院原確定判決再審原告敗訴，並於100年4月12日送
    達再審原告而確定，有原確定判決及送達證書附卷可稽（見
    原確定判決卷第66-68頁），是再審原告於100年5月3日提起
    本件再審之訴（見本院卷第1頁之收狀戳），未逾送達日起
    30日之不變期間，其再審之訴為合法。
貳、實體方面：
一、再審原告主張：原確定判決以再審原告公司職員於對保時，
    應核對借款人、保證人身分，並由借款相關人親自簽名蓋章
    ，然由990704號鑑定報告書之鑑定結果可知，再審被告於對
    保時並未到場，否則系爭借據與約定書豈會出現非再審被告
    親簽情況，且再審原告職員應未依再審原告對保程序辦理，
    否則再審原告豈會於本件訴訟程序進行中，即對承辦之再審
    原告職員採取保全程序，且再審被告辯稱其妻未經其同意持
    其置放於家中衣櫃抽屜內之印章蓋於系爭借據與約定書上與
    經驗法則無違為由，認定再審被告非借款之連帶保證人。惟
    依90704-1號印文鑑定報告書結果，足證系爭借據及約定書
    上所蓋再審被告之印文為真正，再審被告主張該印文係由無
    權使用者擅自蓋用者，依法應由再審被告負舉證責任，如其
    未能證明，即應認系爭借據及約定書為真正，然原確定判決
    並未責由再審被告負舉證責任，僅以夫妻間印章放置家中固
    定位置為夫妻所知悉，未經同意持其置放家中衣櫃抽屜內之
    印章蓋於系爭借據及約定書上，與經驗法則無違，其認定顯
    非合法；又對保並非保證契約之成立要件，不得以再審原告
    公司職員未依對保流程進行對保，而認定再審被告未同意他
    人於系爭借據及約定書用印，對再審被告不生連帶保證效力
    ；再者，由系爭借據與約定書上之簽名非由再審被告親簽，
    推定再審被告於系爭借款為對保時未到場；由再審原告對
    本件承辦人員採取保全動作，推定本件承辦人員未依對保流
    程進行對保，二者間無因果關係，亦無主從關係。故原確定
    判決顯有消極不適用民法第3條第2項、最高法院19年上字第
    2345號判例、46年度台上字第163號判例、76年台上字第728
    號判例，致影響裁判結果之情事，再審原告自得依民事訴訟
    法第496條第1項第1款「適用法規顯有錯誤」提起再審之訴
    ，並聲明：
    （一）原確定判決廢棄。
    （二）再審被告於前訴訟程序之第二審上訴駁回。
    （三）再審及再審前第二審訴訟費用均由再審被告負擔。
二、再審被告則以：借據及約定書上之印章非印鑑章，且再審被
    告之妻林美知悉其印章放置之位置，係夫妻間之普遍現象，
    自可輕易取得；又再審原告未踐行應有之對保程序，未核實
    查證而為借貸核可，且依鑑定結果證實為虛偽之簽名，足證
    再審被告並未到該機構辦理借貸或擔保；復依內政部81年11
    月10日台（81）內地字第8189503號函：「對於不動產所有
    權人提供其不動產擔保自己或他人之債務之真意業予確認；
    為簡便便民…得免附印鑑證明」，再審原告既未完成對保程
    序，亦無法說明如該印章有效所必要之代理程序與代理授權
    文件，更無法提供借貸當時之錄影帶或照片，顯見再審原告
    有違常理判斷與借貸流程等語，資為抗辯。並聲明：
    （一）再審原告之訴駁回。
    （二）再審及再審前第一審訴訟費用由再審原告負擔。
三、按「有下列各款情形之一者，得以再審之訴對於確定終局判
    決聲明不服。但當事人已依上訴主張其事由或知其事由而不
    為主張者，不在此限；一、適用法規顯有錯誤者…」，民事
    訴訟法第496條第1項第1款定有明文。此款所謂適用法規顯
    有錯誤，係指確定判決所適用之法規顯然不合於法律規定，
    或與現尚有效之判例、解釋顯然違反者，或消極不適用法規
    ，顯然影響裁判而言，不包括認定事實錯誤、解釋意思表示
    不當、取捨證據失當、漏未斟酌證據、調查證據欠周、判決
    不備理由或在學說上諸說併存致發生法律上見解歧異等情形
    在內（最高法院57年台上字第1091號判例、63年台再字第67
    號判例、63年台上字第880號判例、64年台再字第140號判例
    、78年度台再字第131號判決、87台上字第1936號判決意旨
    可資參照）。
四、經查，再審原告提起本件再審之訴，無非以原確定判決未命
    再審被告舉證，即以系爭借據與約定書上之再審被告簽名非
    由再審被告親簽，及再審原告對本件承辦人員採取保全動作
    ，推定再審被告未到場，再審原告承辦人員未依對保流程進
    行對保，而認定再審被告未同意他人於系爭借據及約定書用
    印，不負連帶保證責任，顯有消極不適用民法第3條第2項、
    最高法院19年上字第2345號判例、46年度台上字第163號判
    例、76年台上字第728號判例云云。惟查：原確定判決判斷
    再審被告未同意他人於系爭借據及約定書用印，不負連帶保
    證責任，乃屬證據取捨、認定事實當否之問題，與適用法規
    是否顯有錯誤無涉。且原確定判決已載明：「…是依被上訴
    人公司（即再審原告）之房貸對保流程說明觀之，對保時除
    應核對借款人、保證人身分外，並應由借款相關人親自簽名
    蓋章。然由上開990704號鑑定報告書之鑑定結果可知，上訴
    人（即再審被告）於被上訴人之職員就系爭借款案為對保時
    ，並未到場，否則，上開借據與約定書上之曾重新名義，豈
    會出現非上訴人親簽之狀況？換言之，被上訴人之職員於系
    爭借款案對保時，並未依被上訴人公司所要求『核對借款人
    、保證人身份，由借款相關人親自簽名蓋章』之流程辦理，
    甚為明確。否則，被上訴人豈會於本件清償借款之訴訟程序
    進行中，即對該借款案之承辦人員採取保全程序之動作？此
    被上訴人之訴訟代理人於本院審理中敘述甚明，益見被上訴
    人之職員確未對上訴人本人為對保，自不得僅因上開借據與
    約定書上曾重新名義之印文係上訴人之印章所蓋，即認上訴
    人同意為上開借款充任連帶保證人。又夫妻間之印章放置家
    中之固定位置，為夫妻所知悉，乃普遍之現象，是上訴人辯
    稱其妻即原審共同被告林美未經其同意持其置放於家中衣櫃
    抽屜內之印章蓋於上開借據與約定書上，即與經驗法則無違
    ，堪信其非上開借款之連帶保證人」等語（見原確定判決第
    3-4頁），確已斟酌全辯論意旨及調查證據之結果而為事實
    之認定，縱有調查證據欠周、取捨證據失當、漏未斟酌證據
    、認定事實錯誤等情事，亦難謂係適用法規顯有錯誤。揆諸
    前開說明，再審原告指摘原確定判決有民事訴訟法第496條
    第1項第1款適用法規顯有錯誤之再審事由，要無足取。
五、綜上所述，再審原告依民事訴訟法第496條第1項第1款之規
    定，提起本件再審之訴，為無理由，應予駁回。
六、本件因事證已臻明確，兩造其餘攻擊、防禦方法及所為之立
    證，經審酌後認與判決之結果不生若何影響，無庸再逐一予
    以論列，合併敘明。
七、據上論結，本件再審之訴為無理由，依民事訴訟法第78條判
    決如主文。
中    華    民    國   100    年    7     月    12    日
                  民事第十八庭
                      審判長法  官  湯美玉
                            法  官  李慈惠
                            法  官  丁蓓蓓
正本係照原本作成。
不得上訴。
中    華    民    國   100    年    7     月    12    日
                            書記官  陳思云